---
title: "exploration 2"
format: html
---

```{r, echo=FALSE, include=FALSE}
knitr::opts_chunk$set(echo = FALSE,
                      warning = FALSE,
                      message = FALSE,
                      comment = FALSE)
knitr::opts_chunk$set(fig.align = 'center')
```

# Importation Packages

```{r}
library(dplyr)
library(tidyr)
library(tidyverse)
library(factoextra)
library(FactoMineR)
library(explor)
library(kableExtra)
library(ggplot2)
library(plotly)
library(readxl)
library(sf)
```

# Importation données

```{r}
sante <-read.csv("~/projects/Odisse_Challenge26/data/raw/sante_generale_indicateurs_barometre_2024.csv",
                 header = TRUE,
                 sep = ",")
diabete <- read.csv("~/projects/Odisse_Challenge26/data/raw/diabete-indicateurs-du-barometre-2024.csv",
                 header = TRUE,
                 sep = ",")
view(diabete)
view(sante)
```

# Sante VS diplome 

```{r}
unique(sante$Diplôme)
sante |>
  filter(
    Indicateur == "Santé perçue bonne ou très bonne",
    Sexe == "Tous",
    Classe.d.âge == "Tous",
    PCS == "Tous",
    Situation.financière.perçue == "Tous",
    `Nouvelles.régions` == "Tous"
  ) |>
  select(
    Diplôme,
    Estimation,
    ic_inf,
    ic_sup
  )
```
On observe donc un gradient très net selon le niveau de diplôme :
+13,6 points entre « aucun diplôme ou inférieur au Bac » et « Bac »
+6,0 points entre « Bac » et « supérieur au Bac »
**+19,6 points entre les deux extrêmes**.

**les inégalités de santé apparaissent déjà lorsque l'on regarde une caractéristique de position sociale.**

# Sante VS Situation financière perçue

```{r}
sante |>
  filter(
    Indicateur == "Santé perçue bonne ou très bonne",
    Sexe == "Tous",
    Classe.d.âge == "Tous",
    PCS == "Tous",
    Diplôme == "Tous",
    `Nouvelles.régions` == "Tous"
  ) |>
  select(
    `Situation financière` = Situation.financière.perçue,
    Estimation,
    ic_inf,
    ic_sup
  )
```
c’est **encore plus marqué que pour le diplôme**. On commence à voir une vraie structure d’inégalités sociales.
On observe un gradient presque parfaitement monotone : **plus la situation financière perçue est favorable, plus la proportion déclarant une bonne ou très bonne santé augmente**.

L'écart entre les deux situations extrêmes est de 32,1 points :
50,4 % → 82,5 %

Conclusion :
**La santé perçue présente un gradient social particulièrement marqué selon la situation financière.**
**Mais attention à la formulation : on peut dire que la santé déclarée varie fortement selon la situation financière perçue dans l'enquête, pas que la situation financière « cause » directement l'état de santé.**

# Sante VS CSP

```{r}
sante |>
  filter(
    Indicateur == "Santé perçue bonne ou très bonne",
    Sexe == "Tous",
    Classe.d.âge == "Tous",
    Diplôme == "Tous",
    Situation.financière.perçue == "Tous",
    `Nouvelles.régions` == "Tous"
  ) |>
  select(
    PCS,
    Estimation,
    ic_inf,
    ic_sup
  )
```

On retrouve une opposition assez nette entre les catégories :
Cadres : 77,9 %
Ouvriers : 61,7 %
soit 16,2 points d'écart.
Les employés sont très proches des ouvriers, tandis que les professions intermédiaires se situent entre les deux.

# vérifier si le gradient social se retrouve pour un autre indicateur (Limitation activité)

## Limitation d'activité VS Situation financière perçue (plus gros écart pour la santé)

est-ce que les inégalités sociales que nous observons sur la santé perçue se retrouvent aussi lorsqu'on regarde les limitations d'activité ?

```{r}
sante |>
  filter(
    Indicateur == "Limitation d'activité",
    Sexe == "Tous",
    Classe.d.âge == "Tous",
    Diplôme == "Tous",
    PCS == "Tous",
    `Nouvelles.régions` == "Tous"
  ) |>
  select(
    `Situation financière` = Situation.financière.perçue,
    Estimation,
    ic_inf,
    ic_sup
  )
```
L'écart entre les deux situations extrêmes est de :
40,1 − 16,3 = 23,8 points.
Et surtout, les quatre catégories suivent encore une progression parfaitement ordonnée :
16,3 → 20,7 → 28,4 → 40,1 %

C'est très cohérent :
**lorsque la situation financière déclarée est meilleure, la santé perçue est plus souvent déclarée bonne ou très bonne ; simultanément, les limitations d'activité sont moins fréquentes ; et dans les deux cas, l'écart entre les extrêmes est important.**

## Diabète déclaré VS situation financière perçue

```{r}
diabete |>
  filter(
    Indicateur == "Diabète déclaré",
    Ancienneté.du.diabète == "Tous",
    Sexe == "Tous",
    Classe.d.âge == "Tous",
    PCS == "Tous",
    Diplôme == "Tous",
    Situation.professionnelle == "Tous",
    `Nouvelles.régions` == "Tous"
  ) |>
  select(
    `Situation financière` = Situation.financière.perçue,
    Estimation,
    ic_inf,
    ic_sup
  )
```
le diabète reproduit lui aussi un gradient selon la situation financière, mais avec une intensité différente.

Les trois indicateurs racontent une histoire cohérente :
- la santé perçue diminue lorsque la situation financière déclarée devient moins favorable ;
- les limitations d'activité augmentent ;
- le diabète déclaré augmente également.

Attention !!!! Mais il faut bien distinguer les associations observées d'une relation causale. Par exemple, le diabète peut lui-même avoir des conséquences économiques ou professionnelles : on ne peut donc pas dire simplement « les difficultés financières provoquent le diabète ».

# Les gradients sociaux sont-ils similaires selon les différents indicateurs de santé ?

## Diabète déclaré VS diplôme
```{r}
diabete |>
  filter(
    Indicateur == "Diabète déclaré",
    Ancienneté.du.diabète == "Tous",
    Sexe == "Tous",
    Classe.d.âge == "Tous",
    PCS == "Tous",
    Situation.professionnelle == "Tous",
    Situation.financière.perçue == "Tous",
    `Nouvelles.régions` == "Tous"
  ) |>
  select(
    Diplôme,
    Estimation,
    ic_inf,
    ic_sup
  )
```

L'écart entre les deux extrêmes atteint 8,2 points : 11,5 % contre 3,3 %.
Et surtout, on retrouve exactement la même logique que pour la santé perçue :
niveau de diplôme plus élevé → indicateur de santé plus favorable, dans ces données.
Mais il y a une nuance importante : pour le diabète, contrairement à la santé perçue, l'indicateur est une prévalence déclarée. On doit donc éviter d'interpréter directement ce gradient comme un effet du diplôme.

## Limitation d'activité VS diplôme
```{r}
sante |>
  filter(
    Indicateur == "Limitation d'activité",
    Sexe == "Tous",
    Classe.d.âge == "Tous",
    PCS == "Tous",
    Situation.financière.perçue == "Tous",
    `Nouvelles.régions` == "Tous"
  ) |>
  select(
    Diplôme,
    Estimation,
    ic_inf,
    ic_sup
  )
```

L'écart entre les deux extrêmes est de 14 points :
33,4 % − 19,4 % = 14,0 points.
Et, encore une fois, on retrouve un gradient ordonné :
19,4 → 22,5 → 33,4 %

Les orientations sont remarquablement cohérentes :
**Santé perçue** : les groupes socialement plus favorisés déclarent plus souvent une bonne santé.
**Limitation d'activité** : les groupes moins favorisés déclarent davantage de limitations.
**Diabète** : la prévalence déclarée est plus élevée dans les catégories moins favorisées.

## Limitation d'activité VS PCS

```{r}
sante |>
  filter(
    Indicateur == "Limitation d'activité",
    Sexe == "Tous",
    Classe.d.âge == "Tous",
    Diplôme == "Tous",
    Situation.financière.perçue == "Tous",
    `Nouvelles.régions` == "Tous"
  ) |>
  select(
    PCS,
    Estimation,
    ic_inf,
    ic_sup
  )
```
cadre vs ouvrier : Limitation d'activité : 19,9 % vs 30,9 % → 11,0 points

## Diabète déclaré VS PCS

```{r}
diabete |>
  filter(
    Indicateur == "Diabète déclaré",
    Ancienneté.du.diabète == "Tous",
    Sexe == "Tous",
    Classe.d.âge == "Tous",
    Diplôme == "Tous",
    Situation.professionnelle == "Tous",
    Situation.financière.perçue == "Tous",
    `Nouvelles.régions` == "Tous"
  ) |>
  select(
    PCS,
    Estimation,
    ic_inf,
    ic_sup
  )
```
cadres vs ouvriers : Diabète : 4,5 % vs 11,0 % → 6,5 points

**Les trois dimensions de la position sociale disponibles dans le Baromètre sont associées à des écarts importants de santé, et ces écarts se retrouvent sur plusieurs indicateurs.**

# Est-ce que ces inégalités sociales sont les mêmes partout sur le territoire ?

Prenons la situation financière, puisqu'elle présente les écarts les plus importants.
On pourrait regarder :
Pour chaque région, quelle est la santé perçue des personnes déclarant une situation financière difficile ?
Puis comparer avec les personnes « à l'aise ».
Mais il faut vérifier que le fichier contient bien les croisements région × situation financière.

```{r}
sante |>
  filter(
    Indicateur == "Santé perçue bonne ou très bonne",
    Sexe == "Tous",
    Classe.d.âge == "Tous"
  ) |>
  count(
    `Nouvelles.régions`,
    Situation.financière.perçue
  )
```

Donc la structure des données est plutôt :
Région → indicateurs de santé globaux
et séparément :
France entière → indicateurs de santé selon la situation sociale
On ne peut donc pas calculer proprement, avec ces données, par exemple :
« En Bretagne, l'écart de santé entre les personnes à l'aise financièrement et celles en difficulté est de X points. »
Ce serait une information que le fichier ne contient pas.

# 3ème dimension : sexe / âge

le fichier permet de faire quelque chose d'intéressant :
- Sexe : On peut comparer Hommes vs Femmes
pour :
  santé perçue
  limitation d'activité
  éventuellement diabète si disponible.
- Âge :On peut regarder l'évolution 18-29 → 30-39 → ... → 70-79
pour les mêmes indicateurs.

Ça pourrait nous donner une structure à 3 facettes :

| Dimension    | Question                                                  |
| ------------ | --------------------------------------------------------- |
| Sociale      | Comment la santé varie-t-elle selon la position sociale ? |
| Territoriale | Comment la santé varie-t-elle selon le territoire ?       |
| Individuelle | Comment varie-t-elle selon l'âge et le sexe ?             |

Et ensuite APL vient enrichir la dimension territoriale.

Les inégalités de santé sont multidimensionnelles.
① **Position sociale**
Des écarts importants de santé apparaissent selon le diplôme, la PCS et surtout la situation financière.
② **Territoire**
Les indicateurs de santé diffèrent également fortement entre régions.
③ **Accès aux soins**
L'APL permet d'ajouter une dimension d'accessibilité aux soins, mais ses variations ne se superposent pas simplement aux variations des indicateurs de santé.

## Sante VS Age VS Sexe 

```{r}
sante |>
  filter(
    Indicateur == "Santé perçue bonne ou très bonne",
    Diplôme == "Tous",
    PCS == "Tous",
    Situation.financière.perçue == "Tous",
    `Nouvelles.régions` == "Tous"
  ) |>
  select(
    Sexe,
    Classe.d.âge,
    Estimation,
    ic_inf,
    ic_sup
  )
```
Soit 32 points d'écart entre les 18–29 ans et les 70–79 ans. (Sexe = Tous)
Hommes : 70,3 %
Femmes : 65,8 %
Soit 4,5 points d'écart entre les hommes et les femmes (Âge = Tous).

```{r}
sante |>
  filter(
    Indicateur == "Limitation d'activité",
    Diplôme == "Tous",
    PCS == "Tous",
    Situation.financière.perçue == "Tous",
    `Nouvelles.régions` == "Tous"
  ) |>
  select(
    Sexe,
    Classe.d.âge,
    Estimation,
    ic_inf,
    ic_sup
  )
```
Soit 26.5 points d'écart entre les 18–29 ans et les 70–79 ans.
Soit 2.7 points d'écart entre les hommes et les femmes (Âge = Tous).

**Donc l'âge est clairement une dimension structurante.**
**Donc, descriptivement, le sexe présente des différences, mais les écarts sont nettement moins importants que ceux observés selon l'âge ou la position sociale.**
Je ne dirais cependant pas que le sexe est « moins important » au sens causal : on compare ici simplement les amplitudes observées dans ces données.

## Conclusion : dimensions d'inégalités

| Dimension                | Santé perçue | Limitation d'activité |
| ------------------------ | -----------: | --------------------: |
| **Âge**                  |     32,0 pts |              26,5 pts |
| **Situation financière** |     32,1 pts |              23,8 pts |
| **Diplôme**              |     19,6 pts |              14,0 pts |
| **PCS**                  |     16,2 pts |              11,0 pts |
| **Sexe**                 |      4,5 pts |               2,7 pts |

**Les inégalités de santé observées dans le Baromètre sont multidimensionnelles : elles sont particulièrement marquées selon l'âge et la position sociale, tandis que des écarts existent également selon le sexe.**

## Autre indicateur : diabète déclaré

```{r}
diabete |>
  filter(
    Indicateur == "Diabète déclaré",
    Ancienneté.du.diabète == "Tous",
    Diplôme == "Tous",
    PCS == "Tous",
    Situation.professionnelle == "Tous",
    Situation.financière.perçue == "Tous",
    `Nouvelles.régions` == "Tous"
  ) |>
  select(
    Sexe,
    Classe.d.âge,
    Estimation,
    ic_inf,
    ic_sup
  )
```

L'écart entre les 18–29 ans et les 70–79 ans est donc de 18,8 points. (Sexe = Tous)
Et contrairement à la santé perçue, où la progression était assez régulière, on voit ici une accélération particulièrement marquée à partir de 50 ans :
2,8 % → 8,1 % → 13,6 % → 19,5 %

Globalement :
Hommes : 8,6 %
Femmes : 5,8 %
Soit 2,8 points d'écart.
Mais pour les classes d'âge, il faut regarder uniquement les estimations diffusables.
Chez les hommes :
30–39 : 1,2 %
40–49 : 3,4 %
50–59 : 9,7 %
60–69 : 16,2 %
70–79 : 26,0 %
Chez les femmes :
30–39 : 1,6 %
40–49 : 2,2 %
50–59 : 6,6 %
60–69 : 11,3 %
70–79 : 14,0 %
Les deux catégories 18–29 ans sont -30, donc on ne doit surtout pas les transformer en 0 ni les utiliser pour calculer un écart.
Le -30 signifie :
effectif de répondants inférieur au seuil de diffusion de 30 → estimation non diffusée.

# -30 en valeur manquante

```{r}
diabete <- diabete |>
  mutate(
    estimation_diffusable = if_else(
      Estimation == -30,
      NA_real_,
      Estimation
    )
  )
```

# 1. Graphique — Situation financière × santé perçue

```{r}
# Préparer les données
sante_finance <- sante |>
  filter(
    Indicateur == "Santé perçue bonne ou très bonne",
    Sexe == "Tous",
    Classe.d.âge == "Tous",
    Diplôme == "Tous",
    PCS == "Tous",
    `Nouvelles.régions` == "Tous",
    Situation.financière.perçue != "Tous"
  ) |>
  select(
    situation_financiere = Situation.financière.perçue,
    Estimation,
    ic_inf,
    ic_sup
  )
```

```{r}
# Graphique
ggplot(
  sante_finance,
  aes(
    x = Estimation,
    y = reorder(situation_financiere, Estimation)
  )
) +
  geom_errorbar(
    aes(xmin = ic_inf, xmax = ic_sup),
    orientation = "y",
    width = 0.15
  ) +
  geom_point(size = 3) +
  labs(
    title = "La santé perçue est associée à la situation financière",
    x = "Santé perçue bonne ou très bonne (%)",
    y = NULL
  ) +
  theme_minimal()
```
**On observe une progression régulière de la santé perçue avec la situation financière déclarée.**
il fait apparaître immédiatement le gradient social :
**plus la situation financière déclarée est favorable, plus la proportion déclarant une bonne ou très bonne santé est élevée.**

# 2. Graphique — Situation financière × limitation d'activité

```{r}
limitation_finance <- sante |>
  filter(
    Indicateur == "Limitation d'activité",
    Sexe == "Tous",
    Classe.d.âge == "Tous",
    Diplôme == "Tous",
    PCS == "Tous",
    `Nouvelles.régions` == "Tous",
    Situation.financière.perçue != "Tous"
  ) |>
  select(
    situation_financiere = Situation.financière.perçue,
    Estimation,
    ic_inf,
    ic_sup
  )
```

```{r}
ggplot(
  limitation_finance,
  aes(
    x = Estimation,
    y = reorder(situation_financiere, Estimation)
  )
) +
  geom_errorbar(
    aes(xmin = ic_inf, xmax = ic_sup),
    orientation = "y",
    width = 0.15
  ) +
  geom_point(size = 3) +
  labs(
    title = "La limitation d'activité varie selon la situation financière",
    x = "Population déclarant une limitation d'activité (%)",
    y = NULL
  ) +
  theme_minimal()
```
mais les deux indicateurs montrent un gradient social très cohérent :
- la santé perçue diminue lorsque la situation financière déclarée devient moins favorable ;
- la limitation d'activité augmente.

# 3. Graphique — Âge × diabète déclaré

```{r}
diabete_age <- diabete |>
  filter(
    Indicateur == "Diabète déclaré",
    Ancienneté.du.diabète == "Tous",
    Sexe == "Tous",
    Diplôme == "Tous",
    PCS == "Tous",
    Situation.professionnelle == "Tous",
    Situation.financière.perçue == "Tous",
    `Nouvelles.régions` == "Tous",
    Classe.d.âge != "Tous",
    Estimation != -30
  ) |>
  select(
    age = Classe.d.âge,
    Estimation,
    ic_inf,
    ic_sup
  )
diabete_age <- diabete_age |>
  mutate(
    age = factor(
      age,
      levels = c(
        "18-29 ans",
        "30-39 ans",
        "40-49 ans",
        "50-59 ans",
        "60-69 ans",
        "70-79 ans"
      )
    )
  )
```

```{r}
ggplot(
  diabete_age,
  aes(
    x = age,
    y = Estimation,
    group = 1
  )
) +
  geom_line() +
  geom_point(size = 3) +
  geom_errorbar(
    aes(ymin = ic_inf, ymax = ic_sup),
    width = 0.15
  ) +
  labs(
    title = "La prévalence du diabète augmente fortement avec l'âge",
    x = "Classe d'âge",
    y = "Diabète déclaré (%)"
  ) +
  theme_minimal()
```


