---
title: "Préparation des indicateurs sociaux et de santé"
format: html
---

# Packages

```{r}
library(tidyverse)
```

# Importation des données

## Santé générale

```{r}
sante <- read_csv(
  "~/projects/Odisse_Challenge26/data/raw/sante_generale_indicateurs_barometre_2024.csv",
  show_col_types = FALSE
)
```

## Diabète déclaré

```{r}
diabete <- read_csv(
  "~/projects/Odisse_Challenge26/data/raw/diabete-indicateurs-du-barometre-2024.csv",
  show_col_types = FALSE
)
```

# Préparation des données

Les variables numériques utilisées dans l'analyse sont converties explicitement afin de sécuriser les traitements ultérieurs.

```{r}
sante <- sante |>
  mutate(
    Estimation = as.numeric(Estimation),
    ic_inf = as.numeric(ic_inf),
    ic_sup = as.numeric(ic_sup),
    Effectif.Brut = as.numeric(`Effectif Brut`),
    Année = as.integer(Année)
  )
```

```{r}
# Les estimations égales à -30 correspondent à des valeurs non diffusées
# en raison d'un effectif de répondants inférieur au seuil de 30.
diabete <- diabete |>
  mutate(
    Estimation = as.numeric(Estimation),
    Estimation = na_if(Estimation, -30),
    
    ic_inf = as.numeric(ic_inf),
    ic_sup = as.numeric(ic_sup),
    Effectif.Brut = as.numeric(`Effectif Brut`),
    Année = as.integer(Année)
  )
```

# Contrôle des données importées

```{r}
sante |>
  summarise(
    nb_observations = n(),
    nb_indicateurs = n_distinct(Indicateur),
    nb_regions = n_distinct(`Nouvelles régions`),
    nb_annees = n_distinct(Année),
    nb_estimation_manquante = sum(is.na(Estimation))
  )
```

```{r}
diabete |>
  summarise(
    nb_observations = n(),
    nb_indicateurs = n_distinct(Indicateur),
    nb_regions = n_distinct(`Nouvelles régions`),
    nb_annees = n_distinct(Année),
    nb_estimation_manquante = sum(is.na(Estimation))
  )
```

# Sélection des indicateurs étudiés

Trois indicateurs sont retenus :
- santé perçue bonne ou très bonne ;
- limitation d'activité ;
- diabète déclaré.

```{r}
sante_indicateurs <- sante |> 
  filter(
    Indicateur %in% c(
      "Limitation d'activité",
      "Santé perçue bonne ou très bonne"
      )
    )
```

```{r}
diabete_declare <- diabete |> 
  filter(
    Indicateur == "Diabète déclaré"
    )
```

# Préparation des indicateurs régionaux

Les analyses territoriales utilisent les estimations régionales pour l'ensemble de la population, sans ventilation par sexe, âge, diplôme, PCS ou situation financière.

```{r}
sante_regions <- sante_indicateurs |>
  filter(
    Sexe == "Tous",
    `Classe d'âge` == "Tous",
    Diplôme == "Tous",
    PCS == "Tous",
    `Situation financière perçue` == "Tous",
    `Nouvelles régions` != "Tous"
  )
```

```{r}
diabete_regions <- diabete_declare |>
  filter(
    Sexe == "Tous",
    `Classe d'âge` == "Tous",
    Diplôme == "Tous",
    PCS == "Tous",
    `Situation financière perçue` == "Tous",
    `Nouvelles régions` != "Tous"
  )
```

## Contrôle des données régionales

```{r}
sante_regions |>
  summarise(
    nb_observations = n(),
    nb_regions = n_distinct(`Nouvelles régions`),
    nb_indicateurs = n_distinct(Indicateur),
    nb_estimations_manquantes = sum(is.na(Estimation))
  )

diabete_regions |>
  summarise(
    nb_observations = n(),
    nb_regions = n_distinct(`Nouvelles régions`),
    nb_indicateurs = n_distinct(Indicateur),
    nb_estimations_manquantes = sum(is.na(Estimation))
  )
```

```{r}
sante_regions |>
  distinct(`Nouvelles régions`) |>
  arrange(`Nouvelles régions`)

diabete_regions |>
  distinct(`Nouvelles régions`) |>
  arrange(`Nouvelles régions`)
```

# Indicateurs selon la situation financière perçue

Les indicateurs nationaux sont extraits en maintenant les autres dimensions sociodémographiques à la modalité « Tous ».

```{r}
sante_finance <- sante_indicateurs |>
  filter(
    Sexe == "Tous",
    `Classe d'âge` == "Tous",
    Diplôme == "Tous",
    PCS == "Tous",
    !is.na(`Situation financière perçue`),
    `Situation financière perçue` != "Tous",
    `Nouvelles régions` == "Tous"
  ) |>
  select(
    Indicateur,
    `Situation financière perçue`,
    Estimation,
    ic_inf,
    ic_sup,
    Effectif.Brut
  )

diabete_finance <- diabete_declare |>
  filter(
    Sexe == "Tous",
    `Classe d'âge` == "Tous",
    Diplôme == "Tous",
    PCS == "Tous",
    !is.na(`Situation financière perçue`),
    `Situation financière perçue` != "Tous",
    `Nouvelles régions` == "Tous"
  ) |>
  select(
    Indicateur,
    `Situation financière perçue`,
    Estimation,
    ic_inf,
    ic_sup,
    Effectif.Brut
  )
```

```{r}
indicateurs_finance <- bind_rows(
  sante_finance,
  diabete_finance
) |>
  mutate(
    situation_financiere = case_when(
      `Situation financière perçue` ==
        "Vous êtes à l’aise" ~ "À l'aise",

      `Situation financière perçue` ==
        "Ça va" ~ "Ça va",

      `Situation financière perçue` ==
        "C’est juste, il faut faire attention" ~ "C'est juste",

      `Situation financière perçue` ==
        "Vous y arrivez difficilement ou vous ne pouvez pas y arriver sans faire de dette" ~
        "Difficultés financières",

      TRUE ~ `Situation financière perçue`
    ),

    situation_financiere = factor(
      situation_financiere,
      levels = c(
        "À l'aise",
        "Ça va",
        "C'est juste",
        "Difficultés financières"
      )
    )
  )
```

# Indicateurs selon le niveau de diplôme

```{r}
sante_diplome <- sante_indicateurs |>
  filter(
    Sexe == "Tous",
    `Classe d'âge` == "Tous",
    Diplôme != "Tous",
    PCS == "Tous",
    `Situation financière perçue` == "Tous",
    `Nouvelles régions` == "Tous"
  ) |>
  select(
    Indicateur,
    Diplôme,
    Estimation,
    ic_inf,
    ic_sup,
    Effectif.Brut
  )

diabete_diplome <- diabete_declare |>
  filter(
    Sexe == "Tous",
    `Classe d'âge` == "Tous",
    !is.na(Diplôme),
    Diplôme != "Tous",
    PCS == "Tous",
    `Situation financière perçue` == "Tous",
    `Nouvelles régions` == "Tous"
  ) |>
  select(
    Indicateur,
    Diplôme,
    Estimation,
    ic_inf,
    ic_sup,
    Effectif.Brut
  )
```

```{r}
indicateurs_diplome <- bind_rows(
  sante_diplome,
  diabete_diplome
) |>
  mutate(
    Diplôme = factor(
      Diplôme,
      levels = c(
        "Aucun diplôme ou inférieur au Bac",
        "Bac",
        "Supérieur au Bac"
      )
    )
  )
```

# Indicateurs selon la pcs

```{r}
sante_pcs <- sante_indicateurs |>
  filter(
    Sexe == "Tous",
    `Classe d'âge` == "Tous",
    Diplôme == "Tous",
    !is.na(PCS),
    PCS != "Tous",
    `Situation financière perçue` == "Tous",
    `Nouvelles régions` == "Tous"
  ) |>
  select(
    Indicateur,
    PCS,
    Estimation,
    ic_inf,
    ic_sup,
    Effectif.Brut
  )

diabete_pcs <- diabete_declare |>
  filter(
    Sexe == "Tous",
    `Classe d'âge` == "Tous",
    Diplôme == "Tous",
    !is.na(PCS),
    PCS != "Tous",
    `Situation financière perçue` == "Tous",
    `Nouvelles régions` == "Tous"
  ) |>
  select(
    Indicateur,
    PCS,
    Estimation,
    ic_inf,
    ic_sup,
    Effectif.Brut
  )
```

```{r}
indicateurs_pcs <- bind_rows(
  sante_pcs,
  diabete_pcs
)
```

# Synthèse des écarts sociaux de santé

La synthèse utilisée dans l'application compare les situations extrêmes pour chaque dimension sociale.

Pour la situation financière et le diplôme, les catégories comparées sont définies par l'ordre de la variable.

Pour la catégorie socioprofessionnelle, qui ne constitue pas une échelle ordonnée, l'écart correspond uniquement à l'amplitude entre les valeurs minimale et maximale observées pour chaque indicateur.

## Situation financière

```{r}
synthese_finance <- indicateurs_finance |>
  filter(
    situation_financiere %in% c(
      "À l'aise",
      "Difficultés financières"
    )
  ) |>
  mutate(
    situation_financiere = as.character(situation_financiere)
  ) |>
  select(
    Indicateur,
    situation_financiere,
    Estimation
  ) |>
  pivot_wider(
    names_from = situation_financiere,
    values_from = Estimation
  ) |>
  transmute(
    dimension = "finance",
    dimension_label = "Situation financière",
    indicateur = Indicateur,

    groupe_reference = "À l'aise",
    valeur_reference = `À l'aise`,

    groupe_comparaison = "Difficultés financières",
    valeur_comparaison = `Difficultés financières`,

    ecart = valeur_comparaison - valeur_reference,

    type_comparaison = "categories_ordonnees"
  )
```

## Niveau de diplôme 

Pour faciliter la lecture, la catégorie présentant le niveau de diplôme le plus élevé est utilisée comme référence.

```{r}
synthese_diplome <- indicateurs_diplome |>
  filter(
    Diplôme %in% c(
      "Aucun diplôme ou inférieur au Bac",
      "Supérieur au Bac"
    )
  ) |>
  mutate(
    Diplôme = as.character(Diplôme)
  ) |>
  select(
    Indicateur,
    Diplôme,
    Estimation
  ) |>
  pivot_wider(
    names_from = Diplôme,
    values_from = Estimation
  ) |>
  transmute(
    dimension = "diplome",
    dimension_label = "Niveau de diplôme",
    indicateur = Indicateur,

    groupe_reference = "Supérieur au Bac",
    valeur_reference = `Supérieur au Bac`,

    groupe_comparaison = "Aucun diplôme ou inférieur au Bac",
    valeur_comparaison = `Aucun diplôme ou inférieur au Bac`,

    ecart = valeur_comparaison - valeur_reference,

    type_comparaison = "categories_ordonnees"
  )
```

## Catégorie socioprofessionnelle

```{r}
synthese_pcs <- indicateurs_pcs |>
  filter(!is.na(Estimation)) |>
  group_by(Indicateur) |>
  summarise(
    groupe_reference = PCS[which.min(Estimation)],
    valeur_reference = min(Estimation),

    groupe_comparaison = PCS[which.max(Estimation)],
    valeur_comparaison = max(Estimation),

    ecart = valeur_comparaison - valeur_reference,

    .groups = "drop"
  ) |>
  mutate(
    dimension = "pcs",
    dimension_label = "Catégorie socioprofessionnelle",
    type_comparaison = "extremes_observes"
  ) |>
  select(
    dimension,
    dimension_label,
    indicateur = Indicateur,
    groupe_reference,
    valeur_reference,
    groupe_comparaison,
    valeur_comparaison,
    ecart,
    type_comparaison
  )
```

## Construction de la base de synthèse 

```{r}
synthese_sociale <- bind_rows(
  synthese_finance,
  synthese_diplome,
  synthese_pcs
) |>
  mutate(
    indicateur = factor(
      indicateur,
      levels = c(
        "Santé perçue bonne ou très bonne",
        "Limitation d'activité",
        "Diabète déclaré"
      )
    ),

    dimension = factor(
      dimension,
      levels = c(
        "finance",
        "diplome",
        "pcs"
      )
    )
  ) |>
  arrange(
    dimension,
    indicateur
  )
```

## Contrôle de la synthèse

On attend trois dimensions sociales × trois indicateurs de santé, soit neuf comparaisons.

```{r}
synthese_sociale

synthese_sociale |>
  count(dimension)

synthese_sociale |>
  summarise(
    nb_lignes = n(),
    nb_dimensions = n_distinct(dimension),
    nb_indicateurs = n_distinct(indicateur),
    nb_ecarts_manquants = sum(is.na(ecart))
  )
```

```{r}
# Contrôle des estimations de diabète utilisées dans les analyses

bind_rows(
  regions = diabete_regions,
  finance = diabete_finance,
  diplome = diabete_diplome,
  pcs = diabete_pcs,
  .id = "analyse"
) |>
  group_by(analyse) |>
  summarise(
    nb_observations = n(),
    nb_estimations_manquantes = sum(is.na(Estimation)),
    .groups = "drop"
  )
```

# Export des données préparées 

Seules les bases nécessaires aux étapes suivantes du projet ou à l'application sont exportées.

```{r}
write_csv(
  sante_regions,
  "~/projects/Odisse_Challenge26/data/processed/sante_regions.csv"
)

write_csv(
  diabete_regions,
  "~/projects/Odisse_Challenge26/data/processed/diabete_regions.csv"
)

write_csv(
  indicateurs_finance,
  "~/projects/Odisse_Challenge26/data/processed/indicateurs_finance.csv"
)

write_csv(
  indicateurs_diplome,
  "~/projects/Odisse_Challenge26/data/processed/indicateurs_diplome.csv"
)

write_csv(
  indicateurs_pcs,
  "~/projects/Odisse_Challenge26/data/processed/indicateurs_pcs.csv"
)

write_csv(
  synthese_sociale,
  "~/projects/Odisse_Challenge26/data/processed/synthese_sociale.csv"
)
```





