---
title: "Préparation des indicateurs sociaux et de santé"
format: html
---

# Packages

```{r}
library(tidyverse)
```

# Importation des données

## Santé générale

```{r}
sante <- read_csv(
  "~/projects/Odisse_Challenge26/data/raw/sante_generale_indicateurs_barometre_2024.csv",
  show_col_types = FALSE
)
```

## Diabète déclaré

```{r}
diabete <- read_csv(
  "~/projects/Odisse_Challenge26/data/raw/diabete-indicateurs-du-barometre-2024.csv",
  show_col_types = FALSE
)
```

# Préparation de la base Santé générale

```{r}
sante <- sante |>
  mutate(
    Estimation = as.numeric(Estimation),
    ic_inf = as.numeric(ic_inf),
    ic_sup = as.numeric(ic_sup),
    Effectif.Brut = as.numeric(`Effectif Brut`),
    Année = as.integer(Année)
  )
```

# Préparation de la base Diabète

```{r}
diabete <- diabete |>
  mutate(
    Estimation = as.numeric(Estimation),
    ic_inf = as.numeric(ic_inf),
    ic_sup = as.numeric(ic_sup),
    Effectif.Brut = as.numeric(`Effectif Brut`),
    Année = as.integer(Année)
  )
```

# Contrôle des données

## Santé générale

```{r}
sante |>
  summarise(
    nb_observations = n(),
    nb_indicateurs = n_distinct(Indicateur),
    nb_regions = n_distinct(`Nouvelles régions`),
    nb_annees = n_distinct(Année),
    nb_estimation_manquante = sum(is.na(Estimation))
  )
```

## Diabète

```{r}
diabete |>
  summarise(
    nb_observations = n(),
    nb_indicateurs = n_distinct(Indicateur),
    nb_regions = n_distinct(`Nouvelles régions`),
    nb_annees = n_distinct(Année),
    nb_estimation_manquante = sum(is.na(Estimation))
  )
```

# Identification des indicateurs

## Indicateurs de santé générale

```{r}
sante |>
  distinct(Indicateur) |>
  arrange(Indicateur)
```

```{r}
sante_indicateurs <- sante |> 
  filter(
    Indicateur %in% c(
      "Limitation d'activité",
      "Santé perçue bonne ou très bonne"
      )
    )
```

## Indicateur de diabète

```{r}
diabete |>
  distinct(Indicateur) |>
  arrange(Indicateur)
```

```{r}
diabete_declare <- diabete |> 
  filter(
    Indicateur == "Diabète déclaré"
    )
```

# Préparation des indicateurs régionaux

Pour les analyses territoriales, on conserve uniquement les observations correspondant à l'ensemble des régions disponibles dans les données (Hors Mayotte) et à la population générale, sans ventilation par sexe, âge, diplôme, PCS ou situation financière.

```{r}
sante_regions <- sante_indicateurs |>
  filter(
    Sexe == "Tous",
    `Classe d'âge` == "Tous",
    Diplôme == "Tous",
    PCS == "Tous",
    `Situation financière perçue` == "Tous",
    `Nouvelles régions` != "Tous"
  )
```

```{r}
diabete_regions <- diabete_declare |>
  filter(
    Sexe == "Tous",
    `Classe d'âge` == "Tous",
    Diplôme == "Tous",
    PCS == "Tous",
    `Situation financière perçue` == "Tous",
    `Nouvelles régions` != "Tous"
  )
```

# Contrôle

```{r}
sante_regions |>
  count(Indicateur, `Nouvelles régions`)

diabete_regions |>
  count(Indicateur, `Nouvelles régions`)
```
```{r}
# Contrôle de la couverture régionale
sante_regions |>
  distinct(`Nouvelles régions`) |>
  arrange(`Nouvelles régions`)

diabete_regions |>
  distinct(`Nouvelles régions`) |>
  arrange(`Nouvelles régions`)
```

```{r}
# Contrôle final des bases régionales

sante_regions |>
  summarise(
    nb_observations = n(),
    nb_regions = n_distinct(`Nouvelles régions`),
    nb_indicateurs = n_distinct(Indicateur)
  )

diabete_regions |>
  summarise(
    nb_observations = n(),
    nb_regions = n_distinct(`Nouvelles régions`),
    nb_indicateurs = n_distinct(Indicateur)
  )
```

# Export

```{r}
# Export des bases préparées

write_csv(
  sante,
  "~/projects/Odisse_Challenge26/data/processed/sante_preparee.csv"
)

write_csv(
  diabete,
  "~/projects/Odisse_Challenge26/data/processed/diabete_prepare.csv"
)

write_csv(
  sante_indicateurs,
  "~/projects/Odisse_Challenge26/data/processed/sante_indicateurs.csv"
)

write_csv(
  diabete_declare,
  "~/projects/Odisse_Challenge26/data/processed/diabete_declare.csv"
)

write_csv(
  sante_regions,
  "~/projects/Odisse_Challenge26/data/processed/sante_regions.csv"
)

write_csv(
  diabete_regions,
  "~/projects/Odisse_Challenge26/data/processed/diabete_regions.csv"
)
```

# Indicateurs selon la situation financière perçue

```{r}
sante_finance <- sante_indicateurs |>
  filter(
    Sexe == "Tous",
    `Classe d'âge` == "Tous",
    Diplôme == "Tous",
    PCS == "Tous",
    `Situation financière perçue` != "Tous",
    `Nouvelles régions` == "Tous"
  ) |>
  select(
    Indicateur,
    `Situation financière perçue`,
    Estimation,
    ic_inf,
    ic_sup,
    Effectif.Brut
  )

diabete_finance <- diabete_declare |>
  filter(
    Sexe == "Tous",
    `Classe d'âge` == "Tous",
    Diplôme == "Tous",
    PCS == "Tous",
    !is.na(`Situation financière perçue`),
    `Situation financière perçue` != "Tous",
    `Nouvelles régions` == "Tous"
  ) |>
  select(
    Indicateur,
    `Situation financière perçue`,
    Estimation,
    ic_inf,
    ic_sup,
    Effectif.Brut
  )
```

```{r}
indicateurs_finance <- bind_rows(
  sante_finance,
  diabete_finance
)
```

## Préparer les données pour l'application - onglet 1 indicateurs sociaux

```{r}
indicateurs_finance <- indicateurs_finance |>
  mutate(
    situation_financiere = case_when(
      `Situation financière perçue` == "Vous êtes à l’aise" ~ "À l'aise",
      `Situation financière perçue` == "Ça va" ~ "Ça va",
      `Situation financière perçue` == "C’est juste, il faut faire attention" ~ "C'est juste",
      `Situation financière perçue` ==
        "Vous y arrivez difficilement ou vous ne pouvez pas y arriver sans faire de dette" ~
        "Difficultés financières",
      TRUE ~ `Situation financière perçue`
    ),

    situation_financiere = factor(
      situation_financiere,
      levels = c(
        "À l'aise",
        "Ça va",
        "C'est juste",
        "Difficultés financières"
      )
    )
  )
```

## Export
```{r}
write_csv(
  indicateurs_finance,
  "~/projects/Odisse_Challenge26/data/processed/indicateurs_finance.csv"
)
```

# Indicateurs selon le niveau de diplôme

```{r}
sante_diplome <- sante_indicateurs |>
  filter(
    Sexe == "Tous",
    `Classe d'âge` == "Tous",
    Diplôme != "Tous",
    PCS == "Tous",
    `Situation financière perçue` == "Tous",
    `Nouvelles régions` == "Tous"
  ) |>
  select(
    Indicateur,
    Diplôme,
    Estimation,
    ic_inf,
    ic_sup,
    Effectif.Brut
  )

diabete_diplome <- diabete_declare |>
  filter(
    Sexe == "Tous",
    `Classe d'âge` == "Tous",
    !is.na(Diplôme),
    Diplôme != "Tous",
    PCS == "Tous",
    `Situation financière perçue` == "Tous",
    `Nouvelles régions` == "Tous"
  ) |>
  select(
    Indicateur,
    Diplôme,
    Estimation,
    ic_inf,
    ic_sup,
    Effectif.Brut
  )

indicateurs_diplome <- bind_rows(
  sante_diplome,
  diabete_diplome
)
```

## Préparer les données pour l'application - onglet 1 indicateurs sociaux

```{r}
# ordre des diplômes
indicateurs_diplome <- indicateurs_diplome |>
  mutate(
    Diplôme = factor(
      Diplôme,
      levels = c(
        "Aucun diplôme ou inférieur au Bac",
        "Bac",
        "Supérieur au Bac"
      )
    )
  )
```

## Export 

```{r}
write_csv(
  indicateurs_diplome,
  "~/projects/Odisse_Challenge26/data/processed/indicateurs_diplome.csv"
)
```

# Indicateurs selon la pcs

```{r}
sante_pcs <- sante_indicateurs |>
  filter(
    Sexe == "Tous",
    `Classe d'âge` == "Tous",
    Diplôme == "Tous",
    PCS != "Tous",
    `Situation financière perçue` == "Tous",
    `Nouvelles régions` == "Tous"
  ) |>
  select(
    Indicateur,
    PCS,
    Estimation,
    ic_inf,
    ic_sup,
    Effectif.Brut
  )

diabete_pcs <- diabete_declare |>
  filter(
    Sexe == "Tous",
    `Classe d'âge` == "Tous",
    Diplôme == "Tous",
    !is.na(PCS),
    PCS != "Tous",
    `Situation financière perçue` == "Tous",
    `Nouvelles régions` == "Tous"
  ) |>
  select(
    Indicateur,
    PCS,
    Estimation,
    ic_inf,
    ic_sup,
    Effectif.Brut
  )

indicateurs_pcs <- bind_rows(
  sante_pcs,
  diabete_pcs
)
```

## Export 

```{r}
write_csv(
  indicateurs_pcs,
  "~/projects/Odisse_Challenge26/data/processed/indicateurs_pcs.csv"
)
```

