---
title: "Analyse des relations entre inégalités, accessibilité et santé"
format: html
---

# 1. PACKAGES

```{r}
library(tidyverse)
library(FactoMineR)
library(factoextra)
library(sf)
library(giscoR)
```

# 2. IMPORTATION DES DONNÉES

```{r}
territoires <- read_csv(
  "~/projects/Odisse_Challenge26/data/processed/territoires_regions.csv",
  show_col_types = FALSE
)

sante <- read_csv(
  "~/projects/Odisse_Challenge26/data/processed/sante_regions.csv",
  show_col_types = FALSE
)

diabete <- read_csv(
  "~/projects/Odisse_Challenge26/data/processed/diabete_regions.csv",
  show_col_types = FALSE
)
```

# 3. CONSTRUCTION DE LA BASE ANALYTIQUE RÉGIONALE


## 3.1 Harmonisation des noms des régions

```{r}
sante <- sante |>
  mutate(
    region = `Nouvelles régions`,
    region = recode(
      region,
      "Ile-de-France" = "Île-de-France",
      "Bourgogne-Franche-Comté" = "Bourgogne et Franche-Comté",
      "Nouvelle-Aquitaine" = "Nouvelle Aquitaine",
      "Auvergne-Rhône-Alpes" = "Auvergne et Rhône-Alpes"
    )
  )
```

```{r}
diabete <- diabete |>
  mutate(
    region = `Nouvelles régions`,
    region = recode(
      region,
      "Ile-de-France" = "Île-de-France",
      "Bourgogne-Franche-Comté" = "Bourgogne et Franche-Comté",
      "Nouvelle-Aquitaine" = "Nouvelle Aquitaine",
      "Auvergne-Rhône-Alpes" = "Auvergne et Rhône-Alpes"
    )
  )
```

## 3.2 Préparation des indicateurs de santé

```{r}
sante_analyse <- sante |>
  select(
    region,
    Indicateur,
    Estimation
  ) |>
  pivot_wider(
    names_from = Indicateur,
    values_from = Estimation
  ) |>
  rename(
    sante_percue = `Santé perçue bonne ou très bonne`,
    limitation_activite = `Limitation d'activité`
  )
```

```{r}
diabete_analyse <- diabete |>
  select(
    region,
    Estimation
  ) |>
  rename(
    diabete_declare = Estimation
  )
```

## 3.3 Jointure des données territoriales et sanitaires

```{r}
analyse_regions <- territoires |>
  inner_join(
    sante_analyse,
    by = "region"
  ) |>
  inner_join(
    diabete_analyse,
    by = "region"
  ) |>
  select(
    code_region,
    region,
    population,
    fdep_pondere,
    fedi_pondere,
    apl_pondere,
    sante_percue,
    limitation_activite,
    diabete_declare
  )
```


## 3.4 Contrôle de la base analytique

```{r}
analyse_regions |>
  summarise(
    nb_regions = n(),
    nb_valeurs_manquantes = sum(
      is.na(fdep_pondere) |
        is.na(fedi_pondere) |
        is.na(apl_pondere) |
        is.na(sante_percue) |
        is.na(limitation_activite) |
        is.na(diabete_declare)
    )
  )
```

```{r}
analyse_regions |>
  arrange(region)
```

# 4. ANALYSE DES RELATIONS TERRITORIALES

Les analyses suivantes sont exploratoires.
Elles portent sur les 13 régions métropolitaines disponibles dans la base territoriale.

```{r}
# Fonction pour calculer corrélation de Pearson et p-value

calcul_correlation <- function(x, y) {

  test <- cor.test(
    x,
    y,
    method = "pearson"
  )

  tibble(
    correlation = unname(test$estimate),
    p_value = test$p.value
  )
}
```

## 4.1 Défavorisation territoriale et santé
```{r}
## 4.1 Défavorisation territoriale et santé

correlations_fdep <- bind_rows(
  calcul_correlation(
    analyse_regions$fdep_pondere,
    analyse_regions$sante_percue
  ) |>
    mutate(
      indicateur = "Santé perçue bonne ou très bonne"
    ),

  calcul_correlation(
    analyse_regions$fdep_pondere,
    analyse_regions$limitation_activite
  ) |>
    mutate(
      indicateur = "Limitation d'activité"
    ),

  calcul_correlation(
    analyse_regions$fdep_pondere,
    analyse_regions$diabete_declare
  ) |>
    mutate(
      indicateur = "Diabète déclaré"
    )
) |>
  select(
    indicateur,
    correlation,
    p_value
  )

correlations_fdep
```

## 4.2 Accessibilité aux soins et santé

```{r}
## 4.2 Accessibilité aux soins et santé

correlations_apl <- bind_rows(
  calcul_correlation(
    analyse_regions$apl_pondere,
    analyse_regions$sante_percue
  ) |>
    mutate(
      indicateur = "Santé perçue bonne ou très bonne"
    ),

  calcul_correlation(
    analyse_regions$apl_pondere,
    analyse_regions$limitation_activite
  ) |>
    mutate(
      indicateur = "Limitation d'activité"
    ),

  calcul_correlation(
    analyse_regions$apl_pondere,
    analyse_regions$diabete_declare
  ) |>
    mutate(
      indicateur = "Diabète déclaré"
    )
) |>
  select(
    indicateur,
    correlation,
    p_value
  )

correlations_apl
```

## 4.3 Accessibilité aux soins au-delà de la défavorisation

**Objectif :** examiner l'association entre l'APL et les indicateurs de santé une fois prise en compte leur relation linéaire avec le FDep.

Deux informations sont conservées :
- la corrélation entre les résidus ;
- la p-value associée au coefficient de l'APL dans une régression multiple : santé ~ FDep + APL.

Analyse exploratoire sur 13 régions métropolitaines.

### 4.3.1 Relation entre APL et FDep
```{r}
modele_apl <- lm(
  apl_pondere ~ fdep_pondere,
  data = analyse_regions
)
```

### 4.3.2 Santé perçue

```{r}
modele_sante <- lm(
  sante_percue ~ fdep_pondere,
  data = analyse_regions
)

cor_residuelle_sante <- cor(
  resid(modele_apl),
  resid(modele_sante)
)

modele_sante_complet <- lm(
  sante_percue ~ fdep_pondere + apl_pondere,
  data = analyse_regions
)
```

### 4.3.3 Limitation d'activité

```{r}
modele_limitation <- lm(
  limitation_activite ~ fdep_pondere,
  data = analyse_regions
)

cor_residuelle_limitation <- cor(
  resid(modele_apl),
  resid(modele_limitation)
)

modele_limitation_complet <- lm(
  limitation_activite ~ fdep_pondere + apl_pondere,
  data = analyse_regions
)
```

### 4.3.4 Diabète déclaré

```{r}
modele_diabete <- lm(
  diabete_declare ~ fdep_pondere,
  data = analyse_regions
)

cor_residuelle_diabete <- cor(
  resid(modele_apl),
  resid(modele_diabete)
)

modele_diabete_complet <- lm(
  diabete_declare ~ fdep_pondere + apl_pondere,
  data = analyse_regions
)
```

### 4.3.5 Récupération des p-values associées à l'APL

```{r}
p_sante_apl <- summary(
  modele_sante_complet
)$coefficients["apl_pondere", "Pr(>|t|)"]

p_limitation_apl <- summary(
  modele_limitation_complet
)$coefficients["apl_pondere", "Pr(>|t|)"]

p_diabete_apl <- summary(
  modele_diabete_complet
)$coefficients["apl_pondere", "Pr(>|t|)"]
```

### 4.3.6 Table des associations résiduelles

```{r}
correlations_residuelles <- tibble(
  
  indicateur = c(
    "Santé perçue bonne ou très bonne",
    "Limitation d'activité",
    "Diabète déclaré"
  ),
  
  correlation_partielle_apl_fdep = c(
    cor_residuelle_sante,
    cor_residuelle_limitation,
    cor_residuelle_diabete
  ),
  
  p_value_apl_apres_fdep = c(
    p_sante_apl,
    p_limitation_apl,
    p_diabete_apl
  )
)
```

## 4.4 Table de synthèse pour la dataviz

```{r}
relations_territoriales <- correlations_fdep |>
  
  rename(
    correlation_fdep = correlation,
    p_value_fdep = p_value
  ) |>
  
  left_join(
    correlations_apl |>
      rename(
        correlation_apl = correlation,
        p_value_apl = p_value
      ),
    by = "indicateur"
  ) |>
  
  left_join(
    correlations_residuelles,
    by = "indicateur"
  )

relations_territoriales
```


# 5. STANDARDISATION DES INDICATEURS

Les indicateurs sont orientés de manière à ce qu'un score positif corresponde systématiquement à une situation relativement plus défavorable.

```{r}
analyse_regions <- analyse_regions |>
  mutate(
    z_fdep = as.numeric(scale(fdep_pondere)),
    z_fedi = as.numeric(scale(fedi_pondere)),

    # APL élevée = meilleure accessibilité
    # -> inversion pour obtenir "faible accessibilité"
    z_apl = as.numeric(scale(-apl_pondere)),

    # Santé perçue élevée = situation favorable
    # -> inversion
    z_sante = as.numeric(scale(-sante_percue)),

    z_limitation = as.numeric(scale(limitation_activite)),
    z_diabete = as.numeric(scale(diabete_declare))
  )
```

# 6. CLASSIFICATION DES PROFILS TERRITORIAUX

## 6.1 Données utilisées pour la classification

```{r}
classification <- analyse_regions |>
  select(
    region,
    z_fdep,
    z_fedi,
    z_apl,
    z_sante,
    z_limitation,
    z_diabete
  )

classification_hcpc <- classification |>
  column_to_rownames("region")
```


## 6.2 Classification HCPC à quatre groupes

Le choix de quatre groupes provient de l'analyse exploratoire préalable du dendrogramme et des différents découpages.

La classification est exploratoire compte tenu du faible nombre de régions analysées (n = 13).

```{r}
hcpc_4 <- HCPC(
  classification_hcpc,
  graph = FALSE,
  consol = TRUE,
  nb.clust = 4
)
```


## 6.3 Association des régions à leur cluster

```{r}
clusters_regions <- hcpc_4$data.clust |>
  as.data.frame() |>
  rownames_to_column("region") |>
  select(
    region,
    clust
  )
```


## 6.4 Noms des profils

```{r}
noms_clusters <- c(
  "1" = "Profil francilien atypique",
  "2" = "Profil territorial globalement favorable",
  "3" = "Profil de santé contrasté",
  "4" = "Profil de défavorisation et de santé défavorable"
)
```

## 6.5 Table régionale avec les profils

```{r}
carte_regions <- analyse_regions |>
  left_join(
    clusters_regions,
    by = "region"
  ) |>
  mutate(
    profil = recode(
      factor(clust),
      !!!noms_clusters
    )
  )
```

## 6.6 Contrôle des profils obtenus

```{r}
carte_regions |>
  select(
    region,
    clust,
    profil
  ) |>
  arrange(clust, region)
```

## 6.7 Profil moyen des clusters

```{r}
profils_clusters <- carte_regions |>
  group_by(
    clust,
    profil
  ) |>
  summarise(
    across(
      c(
        z_fdep,
        z_fedi,
        z_apl,
        z_sante,
        z_limitation,
        z_diabete
      ),
      mean
    ),
    .groups = "drop"
  )

profils_clusters
```

# 7. PRÉPARATION DES DONNÉES GÉOGRAPHIQUES

## 7.1 Géométrie des régions françaises

```{r}
regions_sf <- gisco_get_nuts(
  year = "2024",
  nuts_level = 2,
  resolution = "20",
  country = "FR"
)

regions_france <- regions_sf |>
  filter(CNTR_CODE == "FR")
```


## 7.2 Correspondance NUTS 2 vers les 13 régions analysées

```{r}
correspondance_regions <- tribble(
  ~NUTS_ID, ~region,

  "FR10", "Île-de-France",

  "FRB0", "Centre-Val de Loire",

  "FRC1", "Bourgogne et Franche-Comté",
  "FRC2", "Bourgogne et Franche-Comté",

  "FRD1", "Normandie",
  "FRD2", "Normandie",

  "FRE1", "Hauts-de-France",
  "FRE2", "Hauts-de-France",

  "FRF1", "Grand Est",
  "FRF2", "Grand Est",
  "FRF3", "Grand Est",

  "FRG0", "Pays de la Loire",

  "FRH0", "Bretagne",

  "FRI1", "Nouvelle Aquitaine",
  "FRI2", "Nouvelle Aquitaine",
  "FRI3", "Nouvelle Aquitaine",

  "FRJ1", "Occitanie",
  "FRJ2", "Occitanie",

  "FRK1", "Auvergne et Rhône-Alpes",
  "FRK2", "Auvergne et Rhône-Alpes",

  "FRL0", "Provence-Alpes-Côte d'Azur",

  "FRM0", "Corse"
)
```

## 7.3 Reconstruction des 13 régions

```{r}
regions_13_sf <- regions_france |>
  inner_join(
    correspondance_regions,
    by = "NUTS_ID"
  ) |>
  group_by(region) |>
  summarise(
    geometry = st_union(geometry),
    .groups = "drop"
  )
```

## 7.4 Association des profils à la géométrie

```{r}
carte_hcpc <- regions_13_sf |>
  left_join(
    carte_regions |>
      select(
        region,
        clust,
        profil
      ),
    by = "region"
  )
```

## 7.5 Géométrie des départements

```{r}
departements_sf <- gisco_get_nuts(
  year = "2024",
  nuts_level = 3,
  resolution = "20",
  country = "FR"
)

departements_france <- departements_sf |>
  filter(CNTR_CODE == "FR")
```


# 8. EXPORTS POUR L'APPLICATION DASH

## Base relations territoriales

```{r}
write_csv(
  relations_territoriales,
  "~/projects/Odisse_Challenge26/data/processed/relations_territoriales.csv"
)
```

## 8.1 Base analytique régionale

```{r}
write_csv(
  analyse_regions,
  "~/projects/Odisse_Challenge26/data/processed/analyse_regions.csv"
)
```

## 8.2 Base régionale avec classification

```{r}
carte_hcpc_data <- carte_regions |>
  select(
    code_region,
    region,
    population,
    clust,
    profil,
    fdep_pondere,
    fedi_pondere,
    apl_pondere,
    sante_percue,
    limitation_activite,
    diabete_declare,
    z_fdep,
    z_fedi,
    z_apl,
    z_sante,
    z_limitation,
    z_diabete
  )

write_csv(
  carte_hcpc_data,
  "~/projects/Odisse_Challenge26/data/processed/carte_regions_hcpc.csv"
)
```

## 8.3 Géométrie régionale

```{r}
st_write(
  carte_hcpc,
  "~/projects/Odisse_Challenge26/data/processed/regions_hcpc.geojson",
  delete_dsn = TRUE
)
```

## 8.4 Contours départementaux

```{r}
st_write(
  departements_france,
  "~/projects/Odisse_Challenge26/data/processed/departements.geojson",
  delete_dsn = TRUE
)
```

