---
title: "Analyse des relations entre inégalités, accessibilité et santé"
format: html
---

# Packages

```{r}
library(tidyverse)
library(FactoMineR)
library(factoextra)
library(sf)
library(giscoR) # permet de récupérer les géométries administratives européennes directement depuis les données GISCO d'Eurostat.
```

# Importation des données

```{r}
territoires <- read_csv(
  "~/projects/Odisse_Challenge26/data/processed/territoires_regions.csv",
  show_col_types = FALSE
)

sante <- read_csv(
  "~/projects/Odisse_Challenge26/data/processed/sante_regions.csv",
  show_col_types = FALSE
)

diabete <- read_csv(
  "~/projects/Odisse_Challenge26/data/processed/diabete_regions.csv",
  show_col_types = FALSE
)
```

# Harmonisation des noms des régions

```{r}
sante <- sante |>
  mutate(
    region = `Nouvelles régions`
  )

diabete <- diabete |>
  mutate(
    region = `Nouvelles régions`
  )
```

```{r}
sante <- sante |>
  mutate(
    region = recode(
      region,
      "Ile-de-France" = "Île-de-France",
      "Bourgogne-Franche-Comté" = "Bourgogne et Franche-Comté",
      "Nouvelle-Aquitaine" = "Nouvelle Aquitaine",
      "Auvergne-Rhône-Alpes" = "Auvergne et Rhône-Alpes"
    )
  )

diabete <- diabete |>
  mutate(
    region = recode(
      region,
      "Ile-de-France" = "Île-de-France",
      "Bourgogne-Franche-Comté" = "Bourgogne et Franche-Comté",
      "Nouvelle-Aquitaine" = "Nouvelle Aquitaine",
      "Auvergne-Rhône-Alpes" = "Auvergne et Rhône-Alpes"
    )
  )
```

# Sélection des indicateurs de santé

```{r}
sante_analyse <- sante |>
  select(
    region,
    Indicateur,
    Estimation
  ) |>
  pivot_wider(
    names_from = Indicateur,
    values_from = Estimation
  ) |>
  rename(
    sante_percue = `Santé perçue bonne ou très bonne`,
    limitation_activite = `Limitation d'activité`
  )
```

# Indicateur de diabète

```{r}
diabete_analyse <- diabete |>
  select(
    region,
    Estimation
  ) |>
  rename(
    diabete_declare = Estimation
  )
```

# Contruction de la base analytique

```{r}
analyse_regions <- territoires |>
  inner_join(
    sante_analyse,
    by = "region"
  ) |>
  inner_join(
    diabete_analyse,
    by = "region"
  )
```

# Contrôle de la base finale

```{r}
analyse_regions |>
  summarise(
    nb_regions = n(),
    nb_valeurs_manquantes = sum(
      is.na(
        sante_percue
      ) |
      is.na(
        limitation_activite
      ) |
      is.na(
        diabete_declare
      ) |
      is.na(
        fdep_pondere
      ) |
      is.na(
        fedi_pondere
      ) |
      is.na(
        apl_pondere
      )
    )
  )
```

```{r}
analyse_regions |>
  select(
    region,
    population,
    fdep_pondere,
    fedi_pondere,
    apl_pondere,
    sante_percue,
    limitation_activite,
    diabete_declare
  ) |>
  arrange(region)
```

# Export 

```{r}
write_csv(
  analyse_regions,
  "~/projects/Odisse_Challenge26/data/processed/analyse_regions.csv"
)
```

# Exploration des premiers résultats
## 1. Sélection des variables d'analyse
```{r}
analyse_regions <- analyse_regions |>
  select(
    code_region,
    region,
    population,
    fdep_pondere,
    fedi_pondere,
    apl_pondere,
    sante_percue,
    limitation_activite,
    diabete_declare
  )
```

## 2. Préparer les variables pour comparer les dimensions

Indicateurs de santé (à l'échelle régionale)
Pondération par la population (indicateur à l'échelle communale)

- Pour fdep_pondere, une valeur élevée correspond à davantage de défavorisation.
- Pour fedi_pondere, même chose dans notre utilisation.
- Pour apl_pondere, une valeur élevée correspond à une meilleure accessibilité aux soins

Pour les indicateurs de santé :
- santé perçue élevée = situation plus favorable ;
- limitation élevée = situation moins favorable ;
- diabète déclaré élevé = situation moins favorable.

Pour avoir **un indicateur synthétique où une valeur positive signifie systématiquement une situation plus défavorable**, on peut inverser les indicateurs favorables.

```{r}
# valeur élevée = davantage défavorable
analyse_regions <- analyse_regions |>
  mutate(
    z_fdep = as.numeric(scale(fdep_pondere)),
    z_fedi = as.numeric(scale(fedi_pondere)),
    
    z_apl = as.numeric(scale(-apl_pondere)),
    
    z_sante = as.numeric(scale(-sante_percue)),
    z_limitation = as.numeric(scale(limitation_activite)),
    z_diabete = as.numeric(scale(diabete_declare))
  )
```

## 3. Corrélations 

```{r}
# = associations exploratoires (que 13 régions)
correlations <- analyse_regions |>
  select(
    fdep_pondere,
    fedi_pondere,
    apl_pondere,
    sante_percue,
    limitation_activite,
    diabete_declare
  ) |>
  cor()
```

## 4. Construction des profils territoriaux

6 dimensions : 
- défavorisation (fdep et f-edi)
- accessibilité (apl)
- santé (santé perçue, limitation d'activité et diabète)

```{r}
# Indicateur défavorable social
analyse_regions <- analyse_regions |>
  mutate(
    score_defavorisation = rowMeans(
      cbind(z_fdep, z_fedi),
      na.rm = TRUE
    )
  )
# score_defavorisation = niveau relatif de défavorisation
```

```{r}
# Indicateur Santé défavorable
analyse_regions <- analyse_regions |>
  mutate(
    score_sante = rowMeans(
      cbind(
        z_sante,
        z_limitation,
        z_diabete
      ),
      na.rm = TRUE
    )
  )
# score_sante = profil de santé relativement défavorable
```

APL séparément car on cherche si l'accessibilité aux soins apporte une information supplémentaire au-delà de la défavorisation territoriale ?

## 5. Une première lecture des territoires

```{r}
analyse_regions |>
  select(
    region,
    score_defavorisation,
    z_apl,
    score_sante
  ) |>
  arrange(score_defavorisation)
```

```{r}
analyse_regions |>
  select(
    region,
    score_defavorisation,
    z_apl,
    score_sante
  ) |>
  arrange(score_sante)
```

# Préparation des données pour la visualisation

## Base longue des indicateurs de santé

```{r}
sante_longue <- analyse_regions |>
  select(
    region,
    sante_percue,
    limitation_activite,
    diabete_declare
  ) |>
  pivot_longer(
    cols = -region,
    names_to = "indicateur",
    values_to = "valeur"
  )
```

## Base longue des indicateurs territoriaux

```{r}
territoires_long <- analyse_regions |>
  select(
    region,
    fdep_pondere,
    fedi_pondere,
    apl_pondere
  ) |>
  pivot_longer(
    cols = -region,
    names_to = "indicateur",
    values_to = "valeur"
  )
```

## Base standardisée pour la comparaison des dimensions
```{r}
profils_regions <- analyse_regions |>
  select(
    region,
    z_fdep,
    z_fedi,
    z_apl,
    z_sante,
    z_limitation,
    z_diabete
  ) |>
  pivot_longer(
    cols = -region,
    names_to = "dimension",
    values_to = "score"
  )
```

# Graphique 1 - Défavorisation territoriale × santé

```{r}
ggplot(
  analyse_regions,
  aes(
    x = score_defavorisation,
    y = score_sante,
    size = population
  )
) +
  geom_point() +
  geom_text(
    aes(label = region),
    vjust = -0.8,
    size = 3
  ) +
  labs(
    x = "Défavorisation territoriale",
    y = "Profil de santé défavorable",
    size = "Population",
    title = "Défavorisation territoriale et profil de santé"
  ) +
  theme_minimal()
```
# Graphique 2 - Défavorisation territoriale (FDep) × santé 
```{r}
ggplot(
  analyse_regions,
  aes(
    x = fdep_pondere,
    y = score_sante,
    size = population,
    color = apl_pondere
  )
) +
  geom_point(alpha = 0.8) +
  geom_text(
    aes(label = region),
    vjust = -0.8,
    size = 3
  ) +
  labs(
    x = "Défavorisation territoriale (FDep)",
    y = "Profil de santé défavorable",
    size = "Population",
    color = "APL",
    title = "Défavorisation territoriale et profil de santé"
  ) +
  theme_minimal()
```
Les régions les plus défavorisées tendent à présenter un profil de santé plus défavorable, mais certaines régions s'écartent de cette relation. L'accessibilité aux soins permet alors d'ajouter une dimension territoriale supplémentaire à la lecture des profils.

# Graphique 3 - Matrice : Des profils territoriaux différenciés

```{r}
profils_regions <- analyse_regions |>
  select(
    region,
    z_fdep,
    z_fedi,
    z_apl,
    z_sante,
    z_limitation,
    z_diabete
  ) |>
  pivot_longer(
    cols = starts_with("z_"),
    names_to = "indicateur",
    values_to = "score"
  ) |>
  mutate(
    indicateur = recode(
      indicateur,
      z_fdep = "Défavorisation (FDep)",
      z_fedi = "Défavorisation (F-EDI)",
      z_apl = "Accessibilité aux soins\n(APL inversée)",
      z_sante = "Santé perçue",
      z_limitation = "Limitation d'activité",
      z_diabete = "Diabète"
    )
  )
```

```{r}
ggplot(
  profils_regions,
  aes(
    x = indicateur,
    y = reorder(region, score),
    fill = score
  )
) +
  geom_tile() +
  geom_text(
    aes(label = round(score, 1)),
    size = 3
  ) +
  scale_fill_gradient2(
    midpoint = 0
  ) +
  labs(
    x = NULL,
    y = NULL,
    fill = "Score standardisé",
    title = "Des profils territoriaux différenciés",
    subtitle = "Les scores positifs correspondent à des situations plus défavorables"
  ) +
  theme_minimal() +
  theme(
    axis.text.x = element_text(angle = 30, hjust = 1)
  )
```

```{r}
# Matrice des profils régionaux
matrice_profils <- analyse_regions |>
  select(
    region,
    z_fdep,
    z_fedi,
    z_apl,
    z_sante,
    z_limitation,
    z_diabete
  ) |>
  arrange(desc(z_fdep))


print(matrice_profils, n = Inf)
```

# Classification

```{r}
# Données utilisées pour la classification
classification <- analyse_regions |>
  select(
    region,
    z_fdep,
    z_fedi,
    z_apl,
    z_sante,
    z_limitation,
    z_diabete
  )

classification_hcpc <- classification |>
  column_to_rownames("region")

res_hcpc <- HCPC(
  classification_hcpc,
  graph = FALSE,
  consol = TRUE
)
```
```{r}
# Dendrogramme
fviz_dend(
  res_hcpc,
  cex = 0.7,
  rect = TRUE
)
```

```{r}
res_hcpc$call$t
# choix nombre cluster
res_hcpc$call$t$within # inertie intra

res_hcpc$call$t$inert.gain # gain d'inertie

# --> grosse rupture entre 1 et 2 groupes, puis des gains qui diminuent progressivement.

# Comparaison des découpages
classification |>
     mutate(
         groupe_2 = cutree(res_hcpc$call$t$tree, k = 2),
         groupe_3 = cutree(res_hcpc$call$t$tree, k = 3),
         groupe_4 = cutree(res_hcpc$call$t$tree, k = 4)
     ) |>
     select(region, groupe_2, groupe_3, groupe_4) |>
     arrange(groupe_3, region)

# --> 4 clusters est plus intéressant à interpréter
```

```{r}
# classification à 4 clusters
hcpc_4 <- HCPC(
  classification_hcpc,
  graph = FALSE,
  consol = TRUE,
  nb.clust = 4
)
```

```{r}
# taille et variables qui caractérisent les clusters
table(hcpc_4$data.clust$clust)
hcpc_4$data.clust
```

Comment ces groupes se structurent-ils dans l'espace statistique ?

```{r}
fviz_cluster(
  hcpc_4,
  geom = "point",
  ellipse = TRUE,
  show.clust.cent = FALSE,
  ggtheme = theme_minimal()
)
```
**La classification exploratoire fait ressortir quatre profils régionaux distincts.**

# Cluster 1 - Île-de-France : un profil territorial atypique

Elle présente notamment :
- z_fdep = -2,30 → très faible FDep ;
- z_sante = -1,40 → santé perçue favorable ;
- z_limitation = -1,96 → faible limitation d'activité ;
- mais z_fedi = +1,66 ;
- et z_apl = +1,89 → APL faible, puisque nous avons inversé l'indicateur.

Le HCPC confirme que les variables qui la distinguent significativement sont notamment **FDep**, **limitation d'activité** et **APL**.

# Cluster 2 - Bretagne, Pays de la Loire, Auvergne-Rhône-Alpes : Un profil globalement favorable

Les trois régions présentent des scores inférieurs à la moyenne sur plusieurs dimensions sociales et sanitaires. Cela correspond, pour les indicateurs orientés défavorablement, à une situation globalement plus favorable : 
- F-EDI très faible : moyenne du cluster -1,27
- santé perçue : -1,13
- diabète : -1,03
- Et les trois régions présentent également des valeurs négatives sur la limitation d'activité.

Le HCPC identifie notamment :
- z_fedi : p = 0,012
- z_sante : p = 0,025
- z_diabete : p = 0,043

On peut donc parler prudemment de : « Profil territorial globalement favorable »

# Cluster 3 - Nouvelle-Aquitaine, Occitanie, PACA, Corse : Des territoires aux profils de santé contrastés

Il ne se distingue pas fortement par FDep, F-EDI, santé perçue ou diabète.
En revanche, **la limitation d'activité** est significativement plus élevée :
moyenne du cluster = +0,93 avec p = 0,026.

Ce cluster représente plutôt des **territoires où la limitation d'activité ressort davantage, sans que les autres dimensions sociales et sanitaires suivent toutes le même schéma.**

# Cluster 4 - Centre-Val de Loire, Bourgogne-Franche-Comté, Normandie, Hauts-de-France, Grand Est : Défavorisation et état de santé plus défavorable

Le quatrième groupe rassemble cinq régions caractérisées par des scores standardisés de défavorisation et plusieurs indicateurs de santé supérieurs à la moyenne des 13 régions.

Les moyennes sont :
- FDep : +0,96 avec p = 0,006
- santé perçue : +0,89 avec p = 0,011
- diabète : +0,79 avec p = 0,024

# Profil moyen des clusters 

```{r}
profils_clusters <- hcpc_4$data.clust |>
  as.data.frame() |>
  rownames_to_column("region") |>
  select(
    region,
    clust,
    z_fdep,
    z_fedi,
    z_apl,
    z_sante,
    z_limitation,
    z_diabete
  ) |>
  group_by(clust) |>
  summarise(
    across(
      starts_with("z_"),
      mean
    ),
    .groups = "drop"
  ) |>
  pivot_longer(
    cols = starts_with("z_"),
    names_to = "indicateur",
    values_to = "score"
  ) |>
  mutate(
    indicateur = recode(
      indicateur,
      z_fdep = "FDep",
      z_fedi = "F-EDI",
      z_apl = "Accessibilité\n(APL inversée)",
      z_sante = "Santé\nperçue",
      z_limitation = "Limitation\nd'activité",
      z_diabete = "Diabète"
    )
  )
```

Qu'est-ce qui caractérise les groupes de régions que nous avons identifiés ?

```{r}
ggplot(
  profils_clusters,
  aes(
    x = indicateur,
    y = score,
    group = factor(clust),
    color = factor(clust)
  )
) +
  geom_hline(
    yintercept = 0,
    linetype = "dashed"
  ) +
  geom_line(linewidth = 1) +
  geom_point(size = 3) +
  labs(
    x = NULL,
    y = "Score standardisé moyen",
    color = "Cluster",
    title = "Des profils territoriaux différenciés",
    subtitle = "Moyenne des scores standardisés par cluster"
  ) +
  theme_minimal()
```

| Cluster                                                                                     | Profil qui ressort                                                          |
| ------------------------------------------------------------------------------------------- | --------------------------------------------------------------------------- |
| **1 — Île-de-France**                                                                       | Très faible FDep et bonne santé perçue, mais F-EDI élevé et APL défavorable |
| **2 — Bretagne, Pays de la Loire, Auvergne-Rhône-Alpes**                                    | Profil globalement favorable sur les dimensions sociales et sanitaires      |
| **3 — Nouvelle-Aquitaine, Occitanie, PACA, Corse**                                          | Profil contrasté, marqué surtout par la limitation d'activité               |
| **4 — Centre-Val de Loire, Bourgogne-Franche-Comté, Normandie, Hauts-de-France, Grand Est** | FDep élevé et indicateurs de santé globalement plus défavorables            |

Cluster 3 est vraiment un profil de contraste. Sa moyenne de z_limitation = +0,93 est nettement supérieure aux autres dimensions, tandis que FDep (-0,38), F-EDI (+0,22), santé perçue (+0,09) et diabète (+0,07) sont proches de la moyenne. Donc notre formulation actuelle est bonne : il ne faut surtout pas le présenter comme un cluster « défavorisé ».

Cluster 4, à l'inverse, est beaucoup plus homogène : FDep +0,96, santé perçue +0,89 et diabète +0,79. C'est vraiment le profil où le lien entre défavorisation et état de santé ressort le plus clairement.

Et Cluster 2 est également assez net : les trois indicateurs F-EDI, santé perçue et diabète sont tous autour de -1, ce qui justifie bien le qualificatif « globalement favorable ».

# Association des régions à leur cluster

```{r}
clusters_regions <- hcpc_4$data.clust |>
  as.data.frame() |>
  rownames_to_column("region") |>
  select(region, clust)
```

# table finale d'analyse territoriale
```{r}
carte_regions <- analyse_regions |>
  left_join(
    clusters_regions,
    by = "region"
  ) |>
  select(
    code_region,
    region,
    population,
    clust,
    fdep_pondere,
    fedi_pondere,
    apl_pondere,
    sante_percue,
    limitation_activite,
    diabete_declare
  )
```

# carte

## Import de la géographie
```{r}
regions_sf <- gisco_get_nuts(
  year = "2024",
  nuts_level = 2,
  resolution = "20"
)

regions_sf |>
  filter(CNTR_CODE == "FR") |>
  select(NUTS_ID, NAME_LATN)
```

## Créer la correspondance : 27 à 13 régions

```{r}
correspondance_regions <- tribble(
  ~NUTS_ID, ~region,
  "FR10", "Île-de-France",
  
  "FRB0", "Centre-Val de Loire",
  
  "FRC1", "Bourgogne et Franche-Comté",
  "FRC2", "Bourgogne et Franche-Comté",
  
  "FRD1", "Normandie",
  "FRD2", "Normandie",
  
  "FRE1", "Hauts-de-France",
  "FRE2", "Hauts-de-France",
  
  "FRF1", "Grand Est",
  "FRF2", "Grand Est",
  "FRF3", "Grand Est",
  
  "FRG0", "Pays de la Loire",
  "FRH0", "Bretagne",
  
  "FRI1", "Nouvelle Aquitaine",
  "FRI2", "Nouvelle Aquitaine",
  "FRI3", "Nouvelle Aquitaine",
  
  "FRJ1", "Occitanie",
  "FRJ2", "Occitanie",
  
  "FRK1", "Auvergne et Rhône-Alpes",
  "FRK2", "Auvergne et Rhône-Alpes",
  
  "FRL0", "Provence-Alpes-Côte d'Azur",
  "FRM0", "Corse"
)
```

## Jointure

```{r}
regions_13_sf <- regions_france |>
  inner_join(
    correspondance_regions,
    by = "NUTS_ID"
  ) |>
  group_by(region) |>
  summarise(
    geometry = st_union(geometry),
    .groups = "drop"
  )
```

```{r}
carte_hcpc <- regions_13_sf |>
  left_join(
    carte_regions |>
      select(region, clust),
    by = "region"
  )
```

## Carte des clusters

```{r}
ggplot(carte_hcpc) +
  geom_sf(aes(fill = factor(clust)), color = "white", linewidth = 0.4) +
  scale_fill_brewer(
    palette = "Set2",
    name = "Profil"
  ) +
  labs(
    title = "Quatre profils territoriaux de santé",
    subtitle = "Classification exploratoire des 13 régions analysées"
  ) +
  theme_void()
```
```{r}
noms_clusters <- c(
  "1" = "Profil francilien atypique",
  "2" = "Profil territorial globalement favorable",
  "3" = "Profil de santé contrasté",
  "4" = "Profil de défavorisation et de santé défavorable"
)
```

```{r}
carte_hcpc <- carte_hcpc |>
  mutate(
    profil = recode(
      factor(clust),
      !!!noms_clusters
    )
  )
```

```{r}
# récupérer les départements

departements_sf <- gisco_get_nuts(
  year = "2024",
  nuts_level = 3,
  resolution = "20",
  country = "FR"
)

departements_france <- departements_sf |>
  filter(CNTR_CODE == "FR")
```

```{r}
ggplot(departements_france) +
  geom_sf(
    fill = "white",
    color = "black",
    linewidth = 0.3
  ) +
  theme_void()
```


```{r}
ggplot(carte_hcpc) +
  geom_sf(
    aes(fill = profil),
    color = "white",
    linewidth = 0.4
  ) +
  scale_fill_brewer(
    palette = "Set2",
    name = "Profil territorial"
  ) +
  labs(
    title = "Quatre profils territoriaux de santé",
    subtitle = "Classification exploratoire des 13 régions analysées"
  ) +
  theme_void() +
  theme(
    plot.title = element_text(face = "bold", size = 14),
    plot.subtitle = element_text(size = 10),
    legend.position = "right"
  )
```
# Export base régionale cluster classique (sans géo)

```{r}
carte_hcpc_data <- carte_hcpc |>
  st_drop_geometry() |>
  select(region, clust, profil) |>
  left_join(
    analyse_regions |>
      select(
        code_region,
        region,
        population,
        fdep_pondere,
        fedi_pondere,
        apl_pondere,
        sante_percue,
        limitation_activite,
        diabete_declare,
        z_fdep,
        z_fedi,
        z_apl,
        z_sante,
        z_limitation,
        z_diabete
      ),
    by = "region"
  )

write_csv(
  carte_hcpc_data,
  "~/projects/Odisse_Challenge26/data/processed/carte_regions_hcpc.csv"
)
```

# Export base régionale cluster (avec géo)

```{r}
st_write(
  carte_hcpc,
  "~/projects/Odisse_Challenge26/data/processed/regions_hcpc.geojson",
  delete_dsn = TRUE
)
```
# Export contour des départements

```{r}
st_write(
  departements_france,
  "~/projects/Odisse_Challenge26/data/processed/departements.geojson",
  delete_dsn = TRUE
)
```

Commentaires : Création de la carte avec les clusters fonctionne dans Dash.

# Enrichir carte_regions_hcpc.csv


